【裁判字號】    94,訴,916
【裁判日期】    950731
【裁判案由】    業務過失致死
【裁判全文】
臺灣桃園地方法院刑事判決               94年度訴字第916號
公  訴  人  臺灣桃園地方法院檢察署檢察官
被      告  丙○○
選任辯護人  楊貴森律師
上列被告因業務過失致死案件，經檢察官提起公訴（94年度偵字
第6174號），本院判決如下︰
    主  文
丙○○從事業務之人，因業務上之過失致人於死，處有期徒刑
年。
    事  實
一、丙○○係桃園縣中壢市○○路四十九巷五號「愛兒堡家庭式
    託兒中心」褓母，為從事照顧兒童業務之人，其並自民國九
    十二年下半年起，在上址受僱於甲○○及其妻郭殷岑，照顧
    甲○○夫妻之幼女胡佳甯（民國九十二年四月二十七日生，
    案發時僅一歲）。九十三年八月三十日上午九時許，丙○○
    在上址照顧胡佳甯時，明知胡佳甯係年僅一歲之幼兒，身心
    發育尚未完全，易受不測傷害，應謹慎照顧，避免因碰撞、
    激烈搖晃等產生之意外傷害，而其本身懷有約九個月身孕，
    不僅行動不便，體力亦不若平常，且依其智識、工作經驗及
    能力，亦無不能注意之情事，竟仍疏於注意胡佳甯之安全，
    在上址託兒中心之房間內，以雙手分別抓住胡佳甯之雙腳做
    為支點，使胡佳甯面部朝上，上下甩動之方式，與胡佳甯嬉
    戲。稍後丙○○果然因氣力不繼，而失手摔落胡佳甯，致胡
    佳甯頭部著地，丙○○隨即抱起胡佳甯加以安撫，並欲將胡
    佳甯放置在地板上休息時，復因雙手無力，又失手掉落胡佳
    甯，致胡佳甯頭部再次撞及地面；胡佳甯因此受有頭部鈍力
    傷致硬腦膜下出血、蜘蛛網膜下腔出血、顱骨骨折等傷害。
    詎丙○○見狀，竟仍未慮及胡佳甯頭部要害連續受到撞擊，
    有因此衍生不測之虞，且胡佳甯縱有不適，亦無法以言語對
    外反應，而有持續觀察、注意之必要，未將胡佳甯送醫，亦
    未注意胡佳甯之情況，反而將胡佳甯安撫入睡後，逕自外出
    至客廳，以電話與乙○○聊天近二十餘分鐘。嗣於當日上午
    九時三十分許，丙○○因聽聞胡佳甯在房間內發出異聲，入
    內發現胡佳甯吐奶且自行移位，乃將胡佳甯帶往浴室清洗，
    在清洗過程中復發現胡佳甯身體呈軟趴狀態，始驚覺不對，
    而於同日上午九時三十四分，以電話聯繫王玉燕協力將胡佳
    甯送往天晟醫院急救，再轉送長庚醫院林口分院救治，惟胡
    佳甯仍於翌日（八月三十一日）下午六時許，因前揭頭部傷
    害導致中樞神經性休克死亡。
二、案經臺灣桃園地方法院檢察署檢察官相驗後自動檢舉起訴。
    理  由
一、訊據被告丙○○坦承上揭業務過失致死之犯行不諱，且查：
（一）被告如何於案發時間、地點，在受甲○○及其妻郭殷岑所
      託，照顧甲○○夫妻之幼女胡佳甯時，疏於注意胡佳甯之
      安全，以雙手分別抓住胡佳甯之雙腳做為支點，使胡佳甯
      面部朝上，上下甩動，與胡佳甯嬉戲，而因氣力不繼，失
      手摔落胡佳甯，致胡佳甯頭部著地，稍後被告在抱起胡佳
      甯加以安撫，並欲將胡佳甯放置在地板上休息時，復因雙
      手無力，又再失手掉落胡佳甯，致胡佳甯頭部再次撞及地
      面，然被告仍未注意胡佳甯可能因此頭部受到重創，未立
      即將胡佳甯送醫，亦未持續觀察、注意胡佳甯之狀況，反
      而將胡佳甯安撫入睡後，逕自外出至客廳，以電話與乙○○聊天，遲至當日上午九時三十四分許，始因發覺胡佳甯
      出現異狀，而緊急聯繫王玉燕將胡佳甯送醫急救，惟胡佳
      甯仍因受有頭部鈍力傷致硬腦膜下出血、蜘蛛網膜下腔出
      血、顱骨骨折等傷害，導致中樞神經性休克，而延至翌日
      下午六時許死亡等事實，業經被告自承屬實，核與證人王
      玉燕在檢察官偵查中證述其如何應被告要求，將胡佳甯送
      醫急救之經過，證人乙○○在本院審理時證述於案發當日
      早上與被告聊天之經過（偵查卷第一三一頁、本院九十四
      年十二月二十八日審理筆錄），均屬相符。又胡佳甯因頭
      部鈍力傷致硬腦膜下出血及蜘蛛網膜下腔出血、顱骨骨折
      等傷害，導致中樞神經性休克，經先後送至天晟醫院、長
      庚醫院林口分院急救後，仍延至九十三年八月三十一日下
      午六時許不治死亡之事實，亦經檢察官督同法醫師到場相
      驗明確，製有勘驗筆錄、訊問筆錄、相驗屍體證明書、驗
      斷書各一份，相驗照片共五十七張附卷可稽，另有法務部
      法醫研究所九十三年十一月二十四日法醫理字第０九三０
      ００三三０二號函暨所附（九三）法醫所醫鑑字第一三五
      二號鑑定書在卷可參（相驗卷第三十六頁至第四十四頁、
      五十八頁至第八十六頁、第九十九頁至第一０七頁）。此
      外，並有胡佳甯之兒童健康手冊一份、肇事地點及胡佳甯
      死亡之照片共十張、被告之（０三）0000000號電
      話通聯紀錄、0000000000號電話通聯紀錄各一
      份存卷（相驗卷第二十八頁、第三十一頁至第三十五頁、
      第四十七頁至第五十一頁、第八十八頁至第九十一頁），
      胡佳甯之病歷影本一份可資佐證（外放）。綜上，足徵被
      告之自白屬實，可以採信。
（二）按一般幼兒受年齡所限，身心發育尚未完全，易受不測傷
      害，是以，照顧幼兒時應謹慎小心，避免不當之碰撞或搖
      晃，此係一般常理，而頭部本即為人體要害，如受外力撞
      擊，極易引起不測，對幼兒尤其如此，且因幼兒無法以言
      語表示個人感覺，故如幼兒頭部受到不當撞擊，照顧者自
      應注意後續有無造成不良影響，此亦為一般之經驗法則，
      查被害人胡佳甯依卷附其全民健康保險卡所載（偵查卷第
      六頁），為民國九十二年四月二十七日生，於案發時係年
      僅一歲之幼兒，依上說明，被告受託照顧胡佳甯，自應注
      意上開事項，避免意外發生。且依被告在本院調查時自承
      ：伊之前在幼稚園工作，之後擔任褓母二年多，案發時伊
      有懷孕，在案發後的九十三年九月間（約一個月後）生產
      等語（本院九十四年六月十日筆錄），以被告之智識及工
      作經驗，對上開注意事項，亦無不能注意之理。然被告不
      僅未避免胡佳甯受到不當之搖晃或撞擊，又未考量自己懷
      有九個月左右之身孕，體力難免不繼，反而貿然上下拋甩
      胡佳甯，與胡佳甯玩耍，以致兩次失手摔落胡佳甯，致胡
      佳甯頭部連續受到撞擊，而被告在事故後，又未慮及胡佳
      甯可能因此發生意外，未持續觀察、注意胡佳甯之狀況，
      僅將胡佳甯安撫入睡，即以為了事，胡佳甯因此死亡，被
      告顯有違反上揭注意義務之過失。被告之過失與胡佳甯之
      死亡間，並有相當因果關係。
（三）至於告訴人即胡佳甯之父甲○○雖然指稱略以：被告當時
      已經懷有身孕，即將臨盆，應無法僅以雙手抓住胡佳甯雙
      腳，將胡佳甯甩動，此係編造之卸責之詞，且被告在第一
      次失手掉落胡佳甯時，為何不將胡佳甯送醫，反而再讓胡
      佳甯受到第二次傷害，參酌被告當時即將生產，托兒所內
      之所有兒童，均已陸續轉走，胡佳甯亦預定於案發翌日轉
      往其他托兒所，則被告或可能因此受到影響，憤而出手毆
      打胡佳甯，何況被告初始在警詢中亦未坦承犯行，反而推
      稱是父母之過失，足認被告係故意而非過失致胡佳甯於死
      云云。惟查：
    １本件被告在本院九十四年十月七日調查時，自當日上午九
      時四十分許入庭應訊後，即單獨以左手懷抱其約十公斤重
      之嬰兒，站立應訊，至當日上午十時十五分庭訊結束為止
      ，前後約半小時之久，不僅中間並未換手托抱嬰兒，且全
      程站立應訊，未曾坐下，而在庭訊結束後亦不顯疲累，此
      有本院當日準備程序筆錄附卷可稽，佐以被告本即長年擔
      任褓母工作，托抱數公斤重之嬰兒，甚為平常，由上事證
      ，當足認被告於案發時雖然有孕在身，仍有足夠體力做出
      前述以雙手抓住嬰兒雙腳甩動之動作，換言之，被告所述
      之案發經過，並非不可能。再者，顱內出血、顱骨骨折雖
      均係可能致死之傷害，惟由外觀而言並不易發覺，準此，
      被告在胡佳甯兩次頭部著地後，輕忽胡佳甯其實已受重傷
      ，而怠於將胡佳甯送醫，或注意其身體狀況，終致胡佳甯
      死亡，衡情亦非不可能。故告訴人指稱：被告所述之案發
      經過與常理不符云云，不能遽採。
    ２按所謂故意，係指行為人對於構成犯罪之事實，明知並有
      意使其發生，或預見其發生，而其發生並不違背本意者而
      言，此觀刑法第十三條規定自明，如只是單純的認為該結
      果不致發生，而疏於防止結果發生者，至多亦僅能認為過
      失情節重大，不能認係故意，而本件案發經過既如前述，
      顯難認定被告有致胡佳甯於死之故意甚明。
    ３告訴人又指稱：被告當時即將生產，托兒所內之所有兒童
      ，均已陸續轉走，胡佳甯亦預定於案發翌日轉往其他托兒
      所，則被告或可能因此受到影響，憤而出手毆打胡佳甯云
      云，不僅就犯罪動機而言，未免過於薄弱，而與常情不符
      ，即胡佳甯經法醫師檢驗結果，除前述傷害外，亦無其他
      瘀挫傷等類之身體外傷，足以佐證告訴人前揭指述屬實，
      何況告訴人夫妻與被告平日又無交惡，亦難推論其中有何
      挾怨報復之情事。抑有進者，本件據警員訪查托兒所之其
      他家長吳惠怡、趙雅萍、楊健勇結果，均表示其等委託被
      告照顧之子女，並無受虐情事，甚至吳惠怡在警詢中猶陳
      稱：就伊所知，被告對小孩很好，伊的小孩現今仍由被告
      照顧等語（偵查卷第一百十八頁反面、第一百十九頁反面
      、第一百二十頁反面，吳惠怡等人之警詢筆錄，業經被告
      同意引用為證據，本院審酌上開陳述作成時之情況，並認
      為適當）。上開事證，均無法佐證告訴人之指述屬實。至
      於被告初始在警詢中否認犯行，或係因人命關天，且自知
      本件過失情節重大，畏懼刑責，因而不敢吐實所致，此亦
      不足執為不利於被告之認定。又本院將被告送請桃園縣政
      府警察局測謊結果，據覆略稱：因測謊環境需安靜不受干
      擾，且被告懷孕不宜受測，故取消測試等語，有該局九十
      五年五月四日桃警鑑字第０九五０００八一八五號函附於
      本院卷可考，亦無法再予調查。是故，告訴人前揭指述，
      無法採取。
    ４另查，本件胡佳甯在案發時送長庚醫院林口分院急診結果
      ，雖稱：疑有孩童虐待，眼科會診疑有嬰兒搖晃症等語（
      相驗卷第一０五頁、第一０五頁反面），惟本院進一步函
      詢其診斷依據時，據覆略以：「因電腦斷層檢查有頭骨骨
      折、眼底檢查有視網膜出血，臨床上懷疑為兒童虐待。嬰
      兒搖晃症候群係指施加於嬰兒或幼小孩童頭部劇烈來回搖
      晃（力道可大可小）所造成之不良後果，尤其是腦部傷害
      ，而這種搖晃通常是無數次迅速搖晃，不一定要有頭部直
      接碰撞，但常合併發生頭部撞傷，一般而言，此病症需經
      由影像檢查、眼底檢查及臨床懷疑而為診斷」等語，有該
      院九十四年七月二十九日（九四）長庚院法字第六七０號
      函附於本院卷可稽（未編頁）。是則，由胡佳甯之傷勢，
      並無法推論被告係故意或過失，甚為明顯。反而被告所述
      ：曾經抓住胡佳甯雙腳上下搖晃，與胡佳甯玩耍等語，與
      前揭嬰兒搖晃症之症狀相吻合，而上揭症狀係專門之醫學
      知識，似非被告所能編造，此益徵被告所述之案發經過屬
      實，可以採信。
    ５綜上，被告身為職業褓母，竟以前開具危險性之方式，與
      胡佳甯玩耍，又連續二次失手摔落胡佳甯，終致胡佳甯死
      亡，上開經過乍看雖顯荒誕，然細繹之下並不違反事理，
      反而與現有事證吻合，而告訴人之指述，與常情不符，且
      無其他事證可以佐證，尚難採取。
（四）被告從事托兒所褓母之職，受託照顧胡佳甯，係從事照顧
      兒童業務之人，殆無疑問。
（五）綜上所述，本件事證已臻明確，被告犯行已堪認定，應依
      法論科。
二、首按，刑法第二條第一項比較裁判時法或行為時法何者有利
    於行為人，應就與罪刑有關之一切情形，全部加以比較，依
    綜合判斷之結果，為整體之適用，不得割裂事項而分別適用
    裁判時或行為時法中個別有利之條文，始能符合法律修正及
    上開條項所定原則從新例外從輕之旨，最高法院著有八十七
    年度台上字第二四七六號判決意旨可供參照。次查，被告丙○○行為後，刑法於九十四年二月二日修正公布，罰金罰鍰
    提高標準條例亦隨之於九十五年五月十七日修正公布，上開
    二項法律均於九十五年七月一日起施行，修正後刑法第二條
    第一項對新舊法之比較，規定：「行為後法律有變更者，適
    用行為時之法律，但行為後之法律有利於行為人者，適用最
    有利於行為人之法律」，此係規範行為人行為後法律變更所
    生新舊法律比較適用之準據法，本身並無比較新舊法之問題
    。而關於(1)罰金之貨幣單位及提高數額之標準，所衍生本案
    罰金刑之法定上限、(2)本案罰金刑之法定下限等事項，均有
    變更（詳如附表所示）。經比較新舊刑法及相關規定結果，
    本案如適用修正前之刑法及其相關規定，被告得處五年以下
    有期徒刑或拘役，得併科十銀元以上三萬銀元以下罰金（折
    算為新臺幣三十元以上九萬元以下罰金）；如適用修正後之
    刑法及其相關規定，被告得處五年以下有期徒刑或拘役，得
    併科新臺幣一千元以上九萬元以下罰金。參酌前引最高法院
    裁判意旨，為綜合比較結果，應以修正前之法律規定，對被
    告較為有利，依修正後刑法第二條第一項前段規定，應適用
    修正前法律之規定。
三、核被告丙○○所為，係犯行為時刑法第二百七十六條第二項
    之業務過失致死罪。爰審酌被告受僱擔任褓母，理應妥善注
    意幼兒安全，卻未能注意，反而以具有高度危險性之方式與
    胡佳甯玩耍，致胡佳甯頭部連續二次撞擊地面，事後又輕忽
    可能之危險，以致釀成意外，胡佳甯因而死亡，不僅過失情
    節重大，且造成之損害，永遠無法復原，衡酌全案情節，顯
    不宜輕縱，被告事後雖坦承犯行，惟迄今未提出與被害人家
    屬和解之方案等一切情狀，認檢察官請求量處有期徒刑三年
    ，堪稱妥適，爰量處如主文所示之刑，以示懲儆。
據上論斷，應依刑事訴訟法第二百九十九條第一項前段，修正後
刑法第二條第一項前段，行為時刑法第二百七十六條第二項，罰
金罰鍰提高標準條例第一條前段，判決如主文。
本案經檢察官楊挺宏到庭執行職務。
中    華    民    國    95    年    7     月    31    日
                刑事第八庭  審判長法  官  曾家貽
                                  法  官  袁雪華
                                  法  官  陳彥宏
以上正本證明與原本無異
如不服本判決書應於送達後10日內向本院提出上訴狀
                                  書記官  翁其良
中    華    民    國    95    年    7     月    31    日
論罪法條：刑法第276條第2項
中華民國刑法第276條
（過失致死罪）
因過失致人於死者，處 2 年以下有期徒刑、拘役或 2 千元以下
罰金。
從事業務之人，因業務上之過失犯前項之罪者，處 5 年以下有期
徒刑或拘役，得併科 3 千元以下罰金。
        附  件
┌──┬───────┬───────┬──────────┐
│相關│修正前條文    │修正後條文    │新舊法比較          │
│法令│              │              │                    │
├──┼───────┼───────┼──────────┤
│罰金│1.依「罰金罰鍰│新增刑法施行法│1.將罰金刑之貨幣單位│
│之貨│  提高標準條例│第一條之一：「│  ，自銀元修正為新臺│
│幣單│  」第一條前段│中華民國九十四│  幣。              │
│位及│  規定，就罰金│年一月七日刑法│2.修正前刑法關於罰金│
│提高│  刑原定數額提│修正施行後，刑│  刑上限部分，依左列│
│數額│  高為十倍。但│法分則編所定罰│  舊法規定提高罰金數│
│之標│  於該條例修正│金之貨幣單位為│  額之倍數，並將銀元│
│準，│  後制訂之法律│新臺幣。九十四│  換算為新臺幣結果，│
│所衍│  ，依同條例第│年一月七日刑法│  實際上與修正後刑法│
│生本│  五條規定，不│修正時，刑法分│  依左列新法規定提高│
│案罰│  適用之。    │則編未修正之條│  罰金數額之倍數相同│
│金刑│2.上開罰金所定│文定有罰金者，│  。故本案罰金刑之上│
│之上│  金額之貨幣單│自九十四年一月│  限，比較修正前後並│
│限  │  位如為圓、銀│七日刑法修正施│  無不同。          │
│    │  元或元者，依│行後，就其所定│                    │
│    │  「現行法規所│數額提高為三十│                    │
│    │  定貨幣單位折│倍。但七十二年│                    │
│    │  算新臺幣條例│六月二十六日至│                    │
│    │  」第二條規定│九十四年一月七│                    │
│    │  ，以新臺幣元│日新增或修正之│                    │
│    │  之三倍折算之│條文，就其所定│                    │
│    │  。          │數額提高為三倍│                    │
│    │              │」            │                    │
├──┼───────┼───────┼──────────┤
│罰金│刑法第三十三條│刑法第三十三條│1.修正前刑法最低可處│
│刑之│：「主刑之種類│：「主刑之種類│  銀元一元之罰金，並│
│下限│如左：一、死刑│如下：一、死刑│  依罰金罰鍰提高標準│
│    │。二、無期徒刑│。二、無期徒刑│  條例第一條前段規定│
│    │。三、有期徒刑│。三、有期徒刑│  提高罰金為十倍者，│
│    │：二月以上十五│：二月以上十五│  最低可處銀元十元之│
│    │年以下。但遇有│年以下。但遇有│  罰金，再依現行法規│
│    │加減時，得減至│加減時，得減至│  所定貨幣單位折算新│
│    │二月未滿，或加│二月未滿，或加│  臺幣條例第二條規定│
│    │至二十年。四、│至二十年。四、│  ，折算為新臺幣三十│
│    │拘役：一日以上│拘役：一日以上│  元。              │
│    │，二月未滿，但│，六十日未滿。│2.修正後刑法最低僅得│
│    │遇有加重時，得│但遇有加重時，│  處新臺幣一千元之罰│
│    │加至四個月。五│得加至一百二十│  金。              │
│    │、罰金：一元以│日。五、罰金：│3.比較結果，以修正前│
│    │上」          │新臺幣一千元以│  之法律，對被告較為│
│    │              │上，以百元計算│  有利。            │
│    │              │之」          │                    │
└──┴───────┴───────┴──────────┘


司法院資訊處製作；財團法人民間司法改革基金會備份。
